最高法院刑事判決　　　　　　　九十四年度台上字第五四八號
　　上　訴　人　甲○○
　　　　　　　　　　　　（現另案在台灣台南監獄執行）
　　　　　　　　乙○○
　　上 列一 人
　　選任辯護人　蘇正信律師
　　　　　　　　蘇松雨律師
　　　　　　　　王玫珺律師
上列上訴人等因違反貪污治罪條例等罪案件，不服台灣高等法院
台南分院中華民國九十三年十一月九日第二審判決（九十三年度
重上更(一)字第六五號，起訴案號：台灣台南地方法院檢察署八十
七年度偵字第一四八０三號、八十八年度偵字第八０九號、一一
六九號、一一七０號），提起上訴，本院判決如下：
    主  文
原判決撤銷，發回台灣高等法院台南分院。
    理  由
本件原判決認定：上訴人甲○○曾於民國八十四年至八十六年間
，在台灣台南地方法院（下稱台南地院）擔任刑事庭法官（已於
八十八年二月間離職），職司刑事審判業務，為依據法令從事公
務之人員；八十五年六月間，甲○○經由黃銘哲之引介，至台灣
區中小企業銀行股份有限公司（下稱台灣企銀）仁德分行，分別
以其名義貸借新台幣（下同）二百萬元（並以黃銘哲為連帶保證
人），以其書記官即案外人張原銘之名義貸借一百五十萬元，而
與該分行時任副理之上訴人乙○○相識，而台灣企銀為公營行庫
，乙○○為依據法令從事於公務之人員，嗣於八十五年八月間，
因乙○○前於七十九年間任職台灣企銀學甲分行副理期間，涉嫌
對良美建設公司違法放貸案，經台南地院檢察署檢察官提起公訴
，乙○○獲知非公務員之黃銘哲（業經原法院判處有期徒刑十月
，緩刑三年確定）與甲○○熟稔，乃於起訴前後數次至黃銘哲所
開設之聯有機械股份有限公司（下稱聯有公司），央求黃銘哲代
為關說疏通，在該案移送台南地院檢察署偵辦消息見報後起訴前
某日上午八時許，黃銘哲即邀約甲○○在聯有公司會面商談，甲
○○當場表示本案須靠「自由心證」，並說臺南地院刑事庭有四
股（指重大刑案股），即有四分之一的機會分由甲○○承辦，如
果由其審理，事情就好辦等語，迨至八十五年八月三十日，台南
地院將該違法放貸案以八十五年度訴字第一０五二號，分由甲○
○承審，甲○○於知悉分案後，即於當晚十時五十五分，電告黃
銘哲稱：「你們說那個分仔，要馬上決定哦！」，黃銘哲回答稱
：「我知道」（即該案已分由伊承審，須馬上決定是否交付賄款
等情），因黃明哲與甲○○前此已有討論要幫助乙○○之情事，
接到電話知悉案件分由甲○○審理，並因甲○○交代要馬上決定
，知道要趕快聯絡乙○○決定是否要行賄，遂於事隔一小時後之
八月三十一日（星期六）上午零時許，電約乙○○至台南市○○
路與忠義路口之金三角木瓜牛奶店碰面，黃銘哲請其上車後，即
告以渠所涉訟案，已分由甲○○承審，並提出以二百五十萬元交
付甲○○法官作為判決無罪之代價，共同商議後，乙○○當場允
諾交付賄款二百五十萬元，以換取無罪判決，而乙○○則於九月
二日先將一百五十萬元，攜至台南縣永康市○○○路二三一巷十
二號黃銘哲住處交予黃銘哲，再由黃銘哲於當日晚，將一百五十
萬元攜至甲○○上開住處，交由甲○○收受，嗣因尚有一百萬元
未交付，甲○○乃要求黃銘哲轉知乙○○，要其趕快交付期約之
一百萬元，乙○○經黃銘哲轉告催討後，乃於九月十三日再將一
百萬元送至黃銘哲上開住處，適黃銘哲外出，乃將該一百萬元交
予黃銘哲之妻不知情之戴素靖，黃銘哲返家後，當晚趁陪同其妻
回娘家之便，至甲○○住處附近，其妻留在車內等候，黃銘哲親
自下車將一百萬元送至甲○○上開住處門口處，交由甲○○收受
，並向甲○○表示該款係乙○○尚未付清之一百萬元賄款，該案
應該趕快處理一下，甲○○當場表示應允，嗣於案件審理時甲○
○對乙○○涉案不利部份即未盡力調查，並就卷內之事證違背經
驗及論理法則作出對於乙○○有利之認定，於翌（八十六）年九
月四日即對交付二百五十萬元賄款之乙○○判決無罪。黃銘哲及
乙○○嗣於偵查中自白交付賄賂之事實；因而撤銷第一審關於甲
○○收受賄賂及乙○○部分之科刑判決，改判仍論處甲○○依據
法令從事審判職務之人員，對於違背職務之行為，收受賄賂，處
有期徒刑拾壹年，褫奪公權捌年；乙○○共同對於依據法令從事
公務之人員，關於違背職務之行為，交付賄賂，處有期徒刑拾月
，褫奪公權年；固非無見。
惟查：(一)科刑之判決書，其宣示之主文與所載之事實與理由必須
互相適合，否則即屬理由矛盾，其判決當然為違背法令。又依修
正前八十一年七月十七日公布貪污治罪條例第十條（修正後改為
第十一條）之規定，依據法令從事公務之人員（包括受公務機關
委託承辦公務之人），與非依據法令從事公務之人員涉犯行賄罪
者，應分別適用修正前貪污治罪條例第十條第一項及第二項規定
，即修正前之第十條第一項係規範處罰具有該條例第二條規定身
分之人員，向同具該身分之人行賄之規定，若不具該身分之人，
向具有該身分之人行賄，則應適用同條第二項規定予以處罰。本
件原判決於事實欄與理由欄均認定說明乙○○為依據法令從事公
務之人員，並依修正前貪污治罪條例第十條第一項論處其行賄罪
，然判決主文未諭知乙○○為依據法令從事公務之人員，有宣示
之主文與事實及理由矛盾之違法。(二)原判決於事實欄認定：「嗣
因尚有一百萬元未交付，甲○○乃要求黃銘哲轉知乙○○，要求
趕快交付期約其餘尚未交付之一百萬元」（原判決正本第三頁）
，於理由欄載明：「共同商議交付二百五十萬元賄款，做為擺平
官司判決無罪之代價，並獲得甲○○之同意及乙○○如何允諾交
付賄款換取無罪判決」、「乙○○上開違法超放貸案於八十五年
八月三十日分由甲○○承審當日，於其尚未開庭調查證據，依法
形成心證前，即透過黃銘哲向乙○○期約交付賄賂，並允諾擺平
官司之判決」（原判決正本第五頁、第十三頁）；似認定乙○○
經由黃銘哲交付賄款及甲○○收受賄款之前，雙方已有期約賄賂
行為，惟理由欄又謂：「甲○○、乙○○、黃銘哲講如何擺平官
司時，充其量僅得到甲○○願幫助脫罪之共識，基於三人是朋友
之立場，尚談不上有期約賄賂之情事」、「甲○○先前與乙○○
、黃銘哲商談乙○○案件時，並未與乙○○期約賄賂，係於分案
後要求賄賂並進而收受，所以不另論甲○○期約賄賂之罪」、「
甲○○並未與乙○○期約賄賂」（原判決正本第七頁、第二十八
頁、第二十九頁）；致理由前後相互矛盾，有證據上理由矛盾之
違法。(三)科刑之判決書，須將認定之犯罪事實詳記於事實欄，然
後於理由欄說明所憑之證據，以使事實與理由兩相一致，方為合
法。原判決於事實欄認定：「在該案移送台灣台南地方法院檢察
署偵辦消息見報後起訴前某日上午八時許，黃銘哲即邀約甲○○
在聯有公司會面商談，甲○○當場表示本案須靠『自由心證』，
並說台南地院刑事庭有四股（指重大刑案股）即有四分之一的機
會分由甲○○承辦，如果由其審理，事情就好辦多了等語」（原
判決正本第三頁）；然於理由欄未說明其所憑之證據，有理由不
備之違法。復查證人王錦松於法務部調查局台南市調查站供稱：
「我將我所涉良美金三角貸款不法案向甲○○、黃哲銘說明，請
渠等二人幫忙，甲○○、黃銘哲當場表示本案要靠自由心證，台
南地方法院刑事庭有四股，有四分之一機會給甲○○法官審理，
如果是由他審理，就好辦多了」（八十七年度偵字第一四八０三
號偵查卷第十二頁）；惟原判決於理由欄說明：「王錦松上開供
述僅係王錦松一人片面之詞，無從證實」（原判決正本第三十一
頁），原判決竟將王錦松所為與事實不符之供述，張冠李戴，謂
：「在聯有公司會面商談時，甲○○當場表示本案須靠自由心證
，如果由其審理，事情就好辦多了」等語，自屬違誤。(四)原判決
於理由欄說明：「被告黃銘哲雖經測謊，就起訴書事實欄第一段
部分，有無引介甲○○給被告乙○○？被告乙○○因違法放貸案
，有無找黃銘哲關說疏通？有無交付賄款與黃銘哲，並經黃銘哲
轉交給甲○○，被告黃銘哲坦承上開情節，就其坦承事實進行測
謊（是否說謊）？依控制問題法、混合問題法方法測謊，結果黃
銘哲就『１、被告乙○○有把賄款交給伊；２、伊有把被告乙○
○賄款交給甲○○；３、甲○○有收到伊轉交之賄款。』上開問
題經測試結果，無法獲致有效反應，不能研判有無說謊，有該局
測謊報告書調科參第00000000000號附卷可稽（見本
院上訴第一七一一號卷七第一二五頁、九十一年五月十一日收文
），然既因無情緒波動反應，自無從認黃銘哲係說謊，故被告黃
銘哲所稱已交付賄款與被告甲○○，亦堪採信」（原判決正本第
十一頁、第十二頁）；惟測謊結果「無法獲致有效反應」與「無
情緒波動反應」似屬二事，何以黃銘哲就上開設題之測試無法獲
致有效反應，即認係無情緒波動反應並推論謂黃銘哲未說謊？原
判決未說明證據取捨之理由，亦屬違誤。(五)刑事訴訟法第一百六
十條規定：「證人之個人意見或推測之詞，除以實際經驗為基礎
者外，不得作為證據」。原判決於理由欄說明：「參以該案共同
被告王錦松供稱：調查員問：甲○○未收到你的賄款時，開庭態
度如何？王錦松答：『本案在庭應訊時，甲○○法官對乙○○，
祗是做簡單的訊問，對我則詳加審問，態度亦不同，期間甲○○
的開庭期，都由黃銘哲預先知道，再由其先轉告我完後，我才會
收到開庭傳喚通知書，其每次預先以電話通知我時，皆暗示我到
底要不要送賄款』；此為另案被告王錦松對被告甲○○開庭態度
之主觀印象，足以佐證被告甲○○對被告乙○○違法放貸案，確
有違背職務之意思」（原判決正本第十九頁）；王錦松就甲○○
審理案件時對於被告之態度如何？是否王錦松個人之主觀意見？
有無證據能力？原判決未深入審酌，殊屬違誤。綜上，應認原判
決仍有撤銷發回之原因；原判決其他有裁判上一罪關係部分，基
於審判不可分之原則，應一併發回。另甲○○於審理乙○○所涉
違反超貸案件，究係如何未盡力調查及違背經驗及論理法則，於
更審時應詳細認定並記載，併予指明。
據上論結，應依刑事訴訟法第三百九十七條、第四百零一條，判
決如主文。
中　　華　　民　　國　九十四　年　　一　　月　二十八　日
                      最高法院刑事第一庭
                          審判長法官  施　文　仁
                                法官  林　永　茂
                                法官  蕭　仰　歸
                                法官  林　茂　雄
                                法官  張　祺　祥
      本件正本證明與原本無異
                                      書  記  官
中　　華　　民　　國　九十四　年　　二　　月　  二    日
                                                      Ｃ
